臺灣臺北地方法院民事判決　九十二年度訴字第五二七六號
原　　　告
即反訴被告　乙○○
訴訟代理人　鄭淑屏律師
複代 理 人　林美倫律師
　　　　　　陳勵新律師
　　　　　　陳豪杉律師
被　　　告
即反訴原告　丁　○
訴訟代理人　林志豪律師
複代 理 人　陳添信律師
　　　　　　謝其演律師
被　　　告　甲○○
訴訟代理人　丙○○
上列當事人間請求分割共有物等事件，於民國九十四年八月二日
言詞辯論終結，本院判決如下：
    主      文
兩造共有坐落台北市○○區○○段三小段三六四地號土地上門牌
號碼台北市○○○路三三四號建物准予變賣，所得價金，按原告
乙○○、被告丁○應有部分各八分之三，被告甲○○應有部分八
分之二比例分配之。
原告其餘之訴及假執行之聲請均駁回。
訴訟費用由被告丁○、甲○○負擔八分之五，餘由原告負擔。
反訴原告之訴及假執行之聲請均駁回。
反訴訴訟費用由反訴原告負擔。
    事實及理由
甲、程序方面：
    原告原起訴請求被告甲○○、丁○給付之金額為自民國91年
    4月9日起至返還土地之日止按年分別應給付原告新台幣（下
    同）304,558元、456,837元（見本院92年度北調字第272號
    卷，下稱調解卷，第5頁），訴訟進行中，原告經多次變更
    （見本院卷第1冊第201頁、第249頁、第2冊第7頁），因係
    擴張或減縮應受判決事項之聲明，且不甚礙被告之防禦及訴
    訟之終結，與民事訴訟法第255條第1項第3款、第7款之規定
    並無不合，應予准許。
乙、實體方面：
一、原告主張：門牌號碼台北市○○○路334號5層建物 (下稱系
    爭建物）係原告與訴外人即原告之先父高錦德於54年間共同
    興建，並由原告與高錦德成立分管協議即地下室、1、3樓由
    原告分管使用，2、4、5樓由高錦德分管，2樓由高錦德及原
    告之先母高陳綾綢使用，高錦德將4、5樓交付訴外人高育立
    、高育新分別使用，高育新搬離後由高育立及其妻被告甲○
    ○使用4、5樓，嗣高錦德於90年4月間（為91年4月9日之誤
    ）將系爭建物持分8分之3、8分之2分別贈與被告丁○、甲○
    ○，但上開分管方法迄今40餘年均未變更。為此訴請分割共
    有物，將系爭建物1樓、騎樓、地下室及3樓分割予原告、4
    樓分割予被告甲○○、2、5樓分割予被告丁○。因系爭建物
    1至4樓每層價額為515,500元、5樓價額為254,800元、地下
    室價額為412,390元，總價額為2,729,190元，被告丁○之建
    物持分8分之3價額為1,023,446元，其分得2、5樓之價額為
    770,300元，故原告應補償其差額253,146元，甲○○之建物
    持分8分之2價額為682,298元，其分得4樓之價額為515,000
    元，故原告應補償其差額166,798元。原告於82年間因分管
    之系爭建物1樓之原告律師事務所遷移，乃將系爭建物1樓出
    租服飾店，嗣於90年間出租訴外人全家便利商店股份有限公
    司（下稱全家便利商店），原告單獨管理使用收益系爭建物
    1樓從未變更，為此訴請判決分割如原告聲明(一)所示。又倘
    不能為分割共有物判決之情形下，原告預備請求確認系爭建
    物地下室、1樓、騎樓及3樓原告單獨分管關係存在暨原告有
    單獨管理使用收益之權利。又系爭建物所坐落台北市○○區
    ○○段三小段364地號土地（下稱系爭土地）係原告所有，
    被告甲○○、丁○所有之系爭建物占據原告所有之系爭土地
    並無任何合法權源，亦無任何法律關係，乃係無權占有，則
    依系爭土地面積89平方公尺公告現值總額年息10％乘以被告
    丁○之建物持分8分之3、被告甲○○之建物持分8分之2計算
    ，依侵權行為、不當得利之法律關係，被告丁○、甲○○自
    91年4月9日起按年分別應給付原告相當租金之損害金或不當
    得利1,303,628元、869,085元，其中自91年4月9日起至92年
    4月8日止之損害金或不當得利，扣除原告應支付被告丁○、
    甲○○之建物金錢補償金253,146元、166,798元後，被告丁
    ○、甲○○分別尚應給付原告1,050,482元、702,287元等語
    。並聲明：(一)請求判令將系爭建物之1樓59.28平方公尺、騎
    樓14.74平方公尺、地下室59.28平方公尺及3樓74.02平方公
    尺分割予原告所有，將4樓面積74.02平方公尺分割予被告甲
    ○○所有，將2樓面積74.02平方公尺、5樓面積42.12平方公
    尺分割予被告丁○所有，並命被告應協同原告辦理該1、3樓
    暨騎樓之所有權分割登記使原告單獨取得該1、3樓暨騎樓之
    所有權。(二)如不能為前項判決時，請求判決確認系爭建物，
    其地下室、1樓、騎樓及3樓原告單獨分管關係基礎事實存在
    暨原告有單獨管理使用收益之權利。(三)自91年4月9日起至92
    年4月8日止被告甲○○應給付原告702,287元、被告丁○應
    給付原告1,050,482元，並自92年4月9日起至返還土地之日
    止，被告甲○○應按年給付原告869,085元、被告丁○應按
    年給付原告1,303,628元。(四)願供擔保請准宣告假執行。
    暨對反訴原告丁○之反訴答辯：系爭建物地下室、1樓為反
    訴被告分管範圍，丁○對反訴被告無任何權利得以主張；退
    步言之，如丁○得分配租金，以其所有房屋持分占全部土地
    及建物總額之百分比為2.73％，則丁○每年可分得之租金僅
    為47,147元，何況丁○所有系爭建物應有部分8分之3，無權
    占用系爭土地，每年應給付反訴被告土地損害金或不當得利
    1,303,628元或補償金，以之對本件反訴原告丁○之請求主
    張抵銷後，反訴原告顯無向反訴被告請求之餘地等語。並聲
    明：(一)反訴原告之訴及假執行之聲請均駁回。(二)如受不利判
    決，願供擔保請准宣告免為假執行。
二、被告丁○則以：系爭建物為數十年屋齡以上之老舊大樓，興
    建之初是原告之父高錦德為家族整體使用目的而建造，本無
    意分別各層而使用，且系爭建物不同於目前樓梯間獨立在外
    之公寓大樓，其各層樓梯間均在各層主建物室內，1樓亦不
    例外，所以2、3、4樓並無其他獨立出入通道，被告進出都
    必須穿過1樓室內、經過1樓大門，4樓以上住戶勢必穿越1、
    2、3樓之室內始能進屋，因此系爭建物不適合原物分割，且
    一旦分割因為應提供獨立通道供2樓以上住戶使用，勢將影
    響1樓之室內使用面積，不利其繼續作為店面以供營業，該1
    樓之使用收益效能必將大幅降低，不符經濟效用及各共有人
    利益；系爭建物5樓為違章建築，並不值錢，僅1樓係可供營
    業之店面，1樓之市價與其他樓層大大不同；系爭建物之地
    下室是防空避難室，不適合原物分割。系爭建物現為兩造共
    有之房屋，而區分所有權人之應有部分係抽象存在於建物之
    每一部分，除非系爭建物為無權坐落原告土地，否則被告豈
    會構成無權占有原告土地，況且系爭建物已坐落系爭土地上
    40餘年，而原告共有系爭建物亦40餘年，足認原告自始即同
    意系爭建物得坐落於登記其所有之系爭土地上，原告主張被
    告無權占有其土地，與事實不符，且原告請求被告應負侵權
    行為損害賠償責任，顯已罹於時效。原告另主張不當得利損
    害賠償請求權，惟其損害賠償計算係以系爭土地之公告現值
    計算，顯與土地法第97條以土地申報總價年息10％計算租金
    之規定不合，原告之請求顯無理由等語，資為抗辯。並聲明
    ：(一)原告之訴駁回。(二)如受不利判決，願供擔保請准宣告免
    為假執行。
    暨反訴主張：反訴被告竟於89年8月18日，未經當時他共有
    人高錦德同意，擅將系爭建物1樓及地下室租予全家便利商
    店，並收取每月25萬元租金，91年3月22日後，又未經高錦
    德之後手即反訴原告及甲○○之同意，仍然持續出租予全家
    便利商店，反訴被告就其逾越其應有部分範圍使用、收益因
    此所受之超過利益部分，即屬不當得利，應依共有權利比例
    返還於反訴原告及他共有人。反訴原告就系爭建物之應有部
    分為8分之3，為此依不當得利之法律關係，請求反訴被告給
    付自91年3月22日起至92年11月21日止之不當得利1,875,000
    元（250,000x3/8x20=1,875,000），並自92年12月22日起至
    清償日止，按月給付93,750元等語。並聲明：(一)反訴被告應
    給付反訴原告1,875,000元，及自反訴狀繕本送達翌日起至
    清償日止，按年息5%計算之利息。(二)反訴被告自92年12月22
    日起至清償日止，應按月給付反訴原告93,750元。(三)願供擔
    保，請准宣告假執行。
三、被告甲○○則辯稱：原告主張之分割方法，無論面積或經濟
    價值皆顯逾其持分甚多，並不合理。系爭建物2樓以上各樓
    層皆須借道1樓商店及賣場，欠缺獨立出入門戶及獨立走廊
    ，生活上極大不便，且出租困難，經濟上使用價值嚴重減損
    ，故請求就系爭建物准予變價分割。依建築法令，房屋之建
    築執照與使用執照之申請，需附具土地所有權人之同意，系
    爭建物既合法取得建築物使用執照，必經土地所有權人即原
    告之同意，可證原告當初已同意系爭房屋興建在系爭土地上
    ，使用土地經所有權人同意，自不構成侵權行為，受有利益
    既經所有權人同意，亦非無法律上原因。且系爭建物在第一
    次建物保存登記時，將房屋、土地各異所有權人而為登記，
    足證原告允許系爭建物興建在系爭土地時起，原告即有自願
    忍受系爭土地所有權能萎縮及經濟上利用價值受限制之同意
    ，否則系爭建物興建在系爭土地上已逾四十年，若係侵權行
    為，當時原告已是律師，豈有坐視之理，且原告之侵權行為
    損害賠償請求權已罹於時效，自不得請求被告給付損害金。
    原告雖係土地所有人，但自系爭房屋第一次保存登記時起，
    即為共有人迄今，原告主張系爭房屋興建於該基地係出於侵
    權行為與不當得利無理甚明等語。並聲明：(一)原告之訴駁回
    。(二)如受不利判決，願供擔保請准宣告免為假執行。
四、兩造不爭執之事實：
    原告主張系爭門牌號碼台北市○○○路334號5層建物係原告
    與高錦德於54年間共同興建，僅其中1至4樓層辦理建物保存
    登記，地下室及加蓋之5樓層並未辦理保存登記，系爭建物
    原登記為原告與高錦德共有，各有所有權應有部分8分之3、
    8分之5，嗣高錦德於91年4月9日分別將系爭建物持分8分之3
    、8分之2以夫妻贈與、贈與為原因移轉登記與被告丁○、甲
    ○○之事實，為被告所不爭執，並據原告提出建物登記謄本
    為證（見調解卷第17頁）；又系爭建物1樓現由原告出租全
    家便利商店使用，2樓放置高錦德之物品而無人居住、3 樓
    由原告占有使用，4樓由被告甲○○及其子丙○○居住使用
    ，5樓增建部分由甲○○之子訴外人高思凱及高思凱之妻居
    住使用之事實，亦為兩造所不爭執，並經本院履勘系爭建物
    ，製有勘驗測量筆錄在卷可佐（見本院卷第1冊第167頁），
    均堪信為真實。
五、關於原告請求分割共有物、協同辦理分割登記及確認之訴部
    分：
  (一)按各共有人，得隨時請求分割共有物。但因物之使用目的不
    能分割或契約訂有不分割之期限者，不在此限。前項契約所
    定不分割之期限，不得逾五年。逾五年者，縮短為五年。民
    法第823條定有明文。查系爭門牌號碼台北市○○○路334號
    5層建物係兩造共有，原告應有部分為8分之3、被告丁○應
    有部分為8分之3、被告甲○○應有部分為8分之2，系爭建物
    並無不能分割之情事，兩造亦無不分割之特約，兩造迄今未
    能達成分割之協議，則原告請求裁判分割系爭建物，自無不
    合，應予准許。
  (二)次按共有物之分割，依共有人協議之方法行之。分割之方法
    ，不能協議決定者，法院得因任何共有人之聲請，命為左列
    之分配：一以原物分配於各共有人。二變賣共有物，以價金
    分配於各共有人。以原物為分配時，如共有人中，有不能按
    其應有部分受分配者，得以金錢補償之。民法第824條亦有
    明文。又裁判上共有物之分割方法，應由法院依民法第824
    條規定命為適當分配，法院本有自由裁量之權，不受任何共
    有人主張之拘束，最高法院著有29年上字第1792號、同院49
    年台上字第2569號判例可資參照。經查，系爭建物位於台北
    市○○○路與中山北路65巷2弄口，為加強磚造房屋，1樓
    59.28平方公尺、騎樓14.74平方公尺、2至4樓各74.02平方
    公尺，4層頂樓增建面積為42.12平方公尺，1樓前往地下室
    之樓梯已封閉，而2樓以上係由1樓全家便利商店內標示「倉
    庫重地非本公司人員請勿進入」之門打開後由其中右側之門
    進入，並無其他獨立出入通道之事實，為兩造所不爭執，並
    有建物登記謄本、本院勘驗測量筆錄、台北市中山地政事務
    所土地複丈成果圖附卷可考（見調解卷第17頁、本院卷第1
    冊第167至168頁、第172頁），本院斟酌各共有人間之利害
    關係、系爭建物性質、價格（最高法院57年台上字第2117號
    判例參照），系爭建物1樓店面之商業價值高，2樓以上則因
    無獨立之出入口而使用不便、價值較低，且倘若將系爭建物
    原物分割供兩造個別單獨使用，則分得1樓者如非將1樓作為
    24小時營業之商店使用，分得2樓以上者將難以隨時出入，
    將對系爭建物各層之使用有不利之影響，並減低系爭建物之
    整體價值等情，認為兼顧兩造共有人之利益，就系爭建物以
    變價分割而以比例分配價金最為妥適，爰判決如主文第1項
    所示。
  (三)再按不動產共有人之一人或數人訴請分割共有物，經法院判
    准為原物分割確定者，當事人之任何一造，均得依該確定判
    決單獨為全體共有人申請分割登記，毋待法院另行判命對造
    協同辦理分割登記，如訴請判命對造協同辦理分割登記，則
    欠缺權利保護要件。最高法院著有80年台上字第1955 號判
    例可參。本院既已判決變價分割，則原告請求判命被告應協
    同原告辦理系爭建物1、3樓暨騎樓之所有權分割登記使原告
    單獨取得該1、3樓暨騎樓之所有權云云，即不應准許，應予
    駁回。
  (四)至原告請求在不能為分割共有物判決之情形下，預備請求判
    決確認系爭建物地下室、1樓、騎樓及3樓原告單獨分管關係
    基礎事實存在暨原告有單獨管理使用收益之權利云云（見本
    院卷第2冊第90頁），因裁判上共有物之分割方法，本即應
    由法院依法命為適當分配，法院有自由裁量之權，不受任何
    共有人主張之拘束，本院既已判決准為變價分割，並無原告
    所主張不能為分割共有物判決之情形，原告請求判決確認單
    獨分管關係基礎事實存在暨原告有單獨管理使用收益之權利
    云云，亦不應准許，應予駁回。
六、關於原告主張侵權行為、不當得利部分：
    查系爭土地於54年5月4日以53年12月間分割為登記原因登記
    為原告所有，系爭建物坐落系爭土地上，高錦德於91年4月9
    日將系爭建物持分8分之3、8分之2以夫妻贈與、贈與為登記
    原因移轉登記與被告丁○、甲○○，被告丁○並未居住使用
    系爭建物之事實，為兩造所不爭執，並有土地登記謄本、建
    物登記謄本、勘驗測量筆錄在卷可考（見調解卷第16、17頁
    、本院卷第1冊167頁）。被告丁○既未占有使用系爭建物，
    則未因系爭建物坐落系爭土地而受有利益，自無不當得利可
    言。況原告自陳系爭建物係原告與其父高錦德於54年間共同
    在系爭土地上興建，則原告主張被告甲○○、丁○共有之系
    爭建物無權占有系爭土地，構成侵權行為及不當得利云云，
    顯無足取。是原告依侵權行為、不當得利之法律關係，請求
    被告丁○、甲○○自91年4月9日起按年給付原告相當租金之
    損害金或不當得利如原告聲明(三)所示，為無理由，亦不應准
    許。
七、反訴部分：
    反訴原告丁○固主張：反訴被告未經高錦德同意，擅將系爭
    建物1樓及地下室租予全家便利商店，91年3月22日後，又未
    經高錦德之後手即反訴原告及甲○○之同意，仍然持續出租
    予全家便利商店，反訴被告就其逾越其應有部分範圍使用、
    收益因此所受之超過利益部分，屬不當得利云云，反訴被告
    對其將系爭建物1樓及地下室出租予全家便利商店，約定租
    賃期間自90年6月15日起至95年6月30日止之事實並不爭執，
    但否認有不當得利，並辯稱：系爭建物地下室、1樓為反訴
    被告分管範圍等語。按共有土地之出租屬共有物之管理行為
    ，依民法第820條第1項之規定，除契約另有訂定外，固應由
    共有人全體共同為之。惟共有物分管之約定，不以訂立書面
    為要件，倘共有人間實際上劃定使用範圍，對各自占有管領
    之部分，互相容忍，對於他共有人使用、收益，各自占有之
    土地，未予干涉，已歷有年所，即非不得認有默示分管契約
    之存在。又共有人與其他共有人訂立共有物分管之特約後，
    將其應有部分讓與第三人，倘應有部分之受讓人知悉有分管
    契約，或有可得而知之情形，其分管契約對於受讓人仍繼續
    存在（司法院大法官會議釋字第349號解釋參照）。查反訴
    被告乙○○主張系爭建物自興建完成時起，其1、3樓及地下
    室即由反訴被告乙○○使用，2樓由高錦德使用，4、5樓由
    高錦德交付高育立、高育新、甲○○等人使用，又反訴被告
    就系爭建物1樓，自54年間起即使用供作開設律師事務所，
    自其事務所於82年間遷移他處後，反訴被告將系爭建物1樓
    出租他人使用迄今之事實，為反訴原告所不爭執。本件系爭
    建物之管理，反訴被告乙○○與原共有人高錦德間雖未訂立
    書面分管契約，惟自上述長達三、四十年、且大致符合於共
    有人應有部分比例之使用狀況以觀，堪認反訴被告與高錦德
    間已存在默示之分管協議，亦即由反訴被告管理使用系爭建
    物之1、3樓、地下室，而由高錦德管理並自行或交由他人使
    用系爭建物之2、4、5樓，反訴原告為高錦德之妻，就上述
    系爭建物分管使用之情形應屬知悉，至少亦有可得而知之情
    形，則反訴原告於91年間受贈與而取得系爭建物所有權應有
    部分8分之3，揆諸上開說明，該分管契約對於反訴原告仍繼
    續存在，是反訴被告乙○○就其分管部分其中1樓及地下室
    出租全家便利商店而收取租金，自非無法律上原因而受有不
    當得利。故反訴原告丁○依不當得利之法律關係，請求反訴
    被告乙○○給付自91年3月22日起至92年11月21日止之不當
    得利1,875,000元，並自92年12月22日起至清償日止，按月
    給付93,750元云云，洵屬無據，應予駁回。
八、原告訴請被告丁○、甲○○給付相當租金之損害金或不當得
    利之訴及反訴原告之訴既均經駁回，其等假執行之聲請即失
    所依據，應併予駁回。
九、本件為判決之基礎已臻明確、兩造其餘主張、陳述並所提證
    據，經本院審酌後，認均與本件之結論無礙，爰不再一一論
    述，附此敘明。
十、結論：原告之訴為一部有理由、一部無理由，反訴原告之訴
    為無理由，依民事訴訟法第79條、第85條第1項前段、第78
    條，判決如主文。
中　　華　　民　　國　　94　　年　　8　　月　　 23　　日
                        民事第五庭法　官  羅富美
以上為正本係照原本作成。
如對本判決上訴，須於判決送達後二十日內向本院提出上訴狀
中　　華　　民　　國　　94　　年　　8　　月　　 23　　日
                                  書記官  許博為
